最高法院刑事判決　　　　　　　　　　　　　　　九十三年度台上字第二九四九號
　　上　訴　人　甲○○
　　選任辯護人　劉邦川律師
　　　　　　　　曾孝賢律師
右上訴人因貪污案件，不服台灣高等法院中華民國九十三年三月五日第二審判決（九
十二年度上訴字第三七二七號，起訴案號：台灣板橋地方法院檢察署九十二年度偵字
第四九六一、七二○九號），提起上訴，本院判決如左：
    主  文
原判決撤銷，發回台灣高等法院。
    理  由
本件原判決認定：上訴人甲○○原為財政部北區國稅局中和稽徵所助理稅務員，負責
「營業稅永和第五服務區」即台北縣永和市○○街、中正路、民有街、民光街、民享
街、民族街、秀安街、秀朗路一段、智光街等商家之營業稅選案查核等業務，為依據
法令從事於公務之人員。竟基於概括之犯意，意圖為自己不法之所有，利用查勘商家
營業狀況之機會，一先於民國九十一年十二月中旬，至台北縣永和市○○路八十三之
一號「超凡美容用品坊」，查勘營業狀況時，得知該店於當月因舉辦促銷活動，營業
額達新台幣（下同）三十餘萬元，即當場向店長李藍湘表示，可協調電腦登錄單位將
營業額調降到二十萬元以下，但須「意思一下」以便打點。嗣上訴人復於九十二年二
月十九日下午一時三十分許又至該店，向李藍湘表示該店若使用統一發票，可能每半
年就會增加營業稅及委託記帳費用之支出八萬元，按「行規」本須收取該金額二分之
一，惟體恤該店創業維艱，僅收三分之一即二萬五千元即可繼續免用統一發票，並指
示李藍湘應於二月二十七日中午以前，將賄款連同應補正之租賃契約等資料送交上訴
人。二上訴人承接上開犯意，於九十二年一月上旬，至台北縣永和市○○路八十九號
二樓「蘇莉斯ＳＰＡ會館」查勘營業狀況時，發現營業規模非小，即向店長林癸妁表
示如果使用統一發票以百分之五稅率計算，要繳較多之稅金，如果核定免用統一發票
，即可適用百分之一之稅率，每月僅繳交二千元營業稅，如願意給付五萬元，即可核
定免用統一發票。經林癸妁以該店草創初期，營業尚未上軌道，苦苦哀求後，上訴人
同意降至三萬六千元後離去。至同年一月底，上訴人在「蘇莉斯ＳＰＡ會館」樓下遇
到林癸妁，乃要求其須在二月中旬以前，將三萬六千元包在信封袋中，再以營利事業
登記證包覆，送至上訴人之辦公室，以換取免用統一發票貼紙，而連續對於違背職務
之行為要求賄賂。嗣李藍湘於九十二年二月二十五日，向法務部調查局北部地區機動
工作組（下稱北機組）提出檢舉，旋配合北機組人員，於二月二十六日以電話與上訴
人聯絡，佯稱一時無法籌足金錢，僅能先給付二萬元，經上訴人同意並表示餘款日後
再談。李藍湘乃於二月二十七日上午十一時，前往中和稽徵所，佯裝交付二萬元賄款
予上訴人，以換取免用統一發票貼紙時，當場為隨行之北機組人員查獲並扣得該二萬
元現金。至於林癸妁部分，則因未能籌足上訴人所要求之金額，而未交付賄款等情。
因而維持第一審論處上訴人連續依據法令從事公務之人員，對於違背職務之行為，要
求賄賂罪刑之判決，駁回上訴人在第二審之上訴，固非無見。
惟查：(一)、司法警察機關實施通訊監察時，必須合於通訊保障及監察法第五條第一項
所規定之要件，且依法取得檢察官或法官所核發之通訊監察書，始得為之；其有通訊
保障及監察法第六條所規定之急迫危險，經檢察官以口頭通知先予執行通訊監察者，
亦應於二十四小時內補發通訊監察書，始符合法定程序。倘未依上開程序之通訊監察
所取得之證據，即屬違背法定程序取得之證據，其有無證據能力之認定，依刑事訴訟
法第一百五十八條之四規定，應審酌人權保障及公共利益之均衡維護，以為判斷。至
於通訊保障及監察法第二十九條第三款雖規定，監察他人之通訊，監察者為通訊之一
方或已得通訊之一方事先同意，而非出於不法目的者，不罰。乃基於衡平原則，對於
當事人之一方，所賦予之保護措施。並非謂司法警察機關於蒐集證據時，得趁此機會
，於徵得通訊之一方事先同意，即可實施通訊監察，而無須聲請核發通訊監察書，以
規避通訊保障及監察法第五條、第六條所規定之限制。從而司法警察機關縱徵得通訊
之一方事先同意而監察他人通訊，其所取得之證據有無證據能力，仍應依刑事訴訟法
第一百五十八條之四規定，審酌人權保障及公共利益之均衡維護，以為判斷。否則，
豈不發生得以迂迴方式徵得通訊之一方之同意，即可規避應由檢察官、法官核發通訊
監察書之不當結果。乃原判決以：司法警察機關北機組，已徵得通訊之一方即檢舉人
李藍湘之同意，先在李藍湘之處所安裝錄音設備，再於李藍湘以電話與上訴人聯絡，
佯稱先給付二萬元時，予以錄音，因該錄音非出於不法目的，即有證據能力，而無證
據排除法則之問題云云，自有未合（至於原判決所引本院九十二年度台上字第二六七
七號刑事判決，係指通訊之一方，為保護自己之權益，而自行實施錄音者而言；與本
件係由司法警察機關主動安裝錄音設備，以公權力介入監察他人通訊之情形有別）。
(二)、有罪之判決書，對於被告有利之證據不採納者，應記載其理由，刑事訴訟法第三
百十條第二款定有明文。原判決以：上訴人已得知李藍湘所經營之「超凡美容用品坊
」，於九十一年十二月之營業額已達三十餘萬元；及發現林癸妁所經營之「蘇莉斯Ｓ
ＰＡ會館」店面規模較大（即逾每月銷售額二十萬元免用統一發票之標準），為達到
索取賄賂之目的，竟對其現場所勘察得悉之事項予以隱匿，不依法陳報上級（將之改
列為使用統一發票戶），係對於違背職務之行為，要求賄賂（見原判決第十四面，理
由二之(六)）。惟上訴人始終辯稱：依加值型及非加值型營業稅法第十三條第一項規定
，小規模營業人及其他經財政部規定免予申報銷售額之營業人（即免使用統一發票者
），其營業稅稅率為百分之一。所謂「小規模營業人」，依同法條第三項規定，係指
同法第十一條、第十二條所列各業以外之規模狹小，平均每月銷售額未達財政部規定
標準（現行規定為二十萬元）而按查定課徵營業稅之營業人。至於「其他經財政部規
定免予申報銷售額之營業人」，依同法施行細則第十條規定，係指理髮業、沐浴業、
計程車業及其他經財政部核定之營業。又依統一發票使用辦法第四條第十四款規定，
理髮業得免用或免開統一發票。而「超凡美容用品坊」及「蘇莉斯ＳＰＡ會館」均屬
按摩美容、臉部保養之行業，依營業稅特種稅額查定辦法第六條第一項第八款第二目
規定，劃歸為理髮業。足見上開二家美容坊，屬於「其他經財政部規定免予申報銷售
額之營業人」，根本免使用統一發票；因非屬「小規模營業人」範圍，自無平均每月
銷售額未達二十萬元限制之適用。從而該二家美容坊，縱其平均每月銷售額逾二十萬
元，仍免使用統一發票，上訴人無從將之重行查定，改列為使用統一發票戶，即無違
背職務之可言（見他字第六四二號卷第五十三頁背面，第一審卷第二十頁，原審卷第
三十二頁、第五十七至六十七頁、第一○四至一○五頁）。上開辯解是否可採，攸關
上訴人之行為有無違背其職務，縱屬不可採，仍應記載其理由。乃原審未予調查審認
，復未說明不予採納之理由，亦有違誤。上訴意旨指摘原判決不當，為有理由，應認
有撤銷發回更審之原因。
據上論結，應依刑事訴訟法第三百九十七條、第四百零一條，判決如主文。
中　　　華　　　民　　　國　　九十三　　年　　　六　　　月　　　十　　　日
                              最高法院刑事第八庭
                                  審判長法官  陳　炳　煌
                                        法官  陳　世　雄
                                        法官  韓　金　秀
                                        法官  吳　信　銘
                                        法官  徐　文　亮
      右正本證明與原本無異
                                              書  記  官
中　　　華　　　民　　　國　　九十三　　年　　　六　　　月　　 十五 　　日
                                                                        Ｅ
